【裁判字號】    99,訴,3414
【裁判日期】    991221
【裁判案由】    偽造文書等
【裁判全文】
臺灣臺中地方法院刑事判決              99年度訴字第3414號
公  訴  人  臺灣臺中地方法院檢察署檢察官
被      告  施建彰
上列被告因偽造文書等案件，經檢察官提起公訴（99年度偵字第
11438 號），被告就被訴事實為有罪之陳述，經本院合議庭裁定
由受命法官獨任進行簡式審判程序，並判決如下：
    主    文
施建彰竊盜，處有期徒伍月，如易科罰金，以新臺幣壹仟元折算
壹日；又行使偽造車牌之特種文書，足以生損害於公眾及他人，
處有期徒刑月，如易科罰金，以新臺幣壹仟元折算壹日，如附
表編號所示之物沒收；又行使偽造私文書，足以生損害於公眾
及他人，處有期徒刑陸月，如易科罰金，以新臺幣壹仟元折算壹
日，如附表編號、、所示之物沒收。應執行有期徒刑壹年
，如易科罰金，以新臺幣壹仟元折算壹日，如附表所示之物均沒
收。
    事    實
一、施建彰前於民國91年間，因懲治盜匪條例等案件，經臺灣高
    等法院臺中分院以98年度上更一字第54號判決應執行有期徒
    刑8年6月確定，於98年8 月18日縮短刑期假釋出監，刑期至
    100年9月30日始期滿，現仍在假釋期間。其竟為下列犯行：
  (一)於98年11、12月間某日晚間，在臺中市某7-11之便利商店前
    ，見王國華所有之車牌號碼5R-5769號、引擎號碼0000000號
    自小客車停放在該處未熄火，且車上無人，竟意圖為自己不
    法之所有，徒手竊取該車，得手後作為代步使用，並將懸掛
    在該車上之車牌2面棄置在臺中縣之大肚溪內。
  (二)於98年12月間，另基於行使偽造特種文書之犯意，經由網路
    ，向不詳之成年人，以新臺幣1 萬2000元之價格，購買偽造
    之車牌號碼2971-HH（車主：張淑雯，起訴書誤載為2711-HH
    ）號車牌及變造之車牌號碼7607-TV 號（車主：張得梅）車
    牌各2面；隨即將該2組偽造、變造之車牌，輪流懸掛在前開
    竊得之車輛上使用，而行使該偽造、變造車牌之特許證，足
    以生損害於監理機關對於車輛車籍管理之正確性及原車牌使
    用人之權益。
  (三)於99年1 月間，另基於偽造公印文、行使偽造國民身分證及
    行使偽造私文書之犯意，以電腦方式，先偽造「內政部印」
    之公印文及貼有其本人照片，名義人為「張偉忠」之國民身
    分證；再於99年1 月間某日，持該偽造之「張偉忠」國民身
    分證及其偽刻之「張偉忠」印章1 枚，冒用「張偉忠」之名
    義，向蔡世良承租其父所管領使用位在臺中市北屯區北坑巷
    之果園工寮而行使之，並在屬於私文書之租賃契約書內，偽
    造「張偉忠」之簽名及印文各1 枚，足以生損害於「張偉忠
    」及蔡世良之權益。
二、嗣於99年3月4日中午12時許，施建彰在該工寮內製作毒品時
    （製造毒品及失火罪等犯行，另案經臺灣彰化地方法院檢察
    署檢察官以99年度偵字第6721號偵查起訴），使用鍋爐不慎
    引發火災，經警於同日下午1 時許到場調查，發現前開竊得
    之車輛而循線查獲，當場扣得偽造、變造之車牌共4 面。
三、案經臺中市警察局第五分局報告臺灣臺中地方法院檢察署檢
    察官偵查起訴。
    理    由
一、本件被告施建彰所犯係死刑、無期徒刑、最輕本刑為3 年以
    上有期徒刑以外之罪，其於準備程序就被訴事實為有罪之陳
    述，經本院告知簡式審判程序之旨，並聽取其與檢察官之意
    見後，認無不得或不宜改依簡式審判程序進行之情事，依刑
    事訴訟法第273 條之1第1項規定，裁定進行簡式審判程序，
    合先敘明。
二、按簡式審判程序之證據調查，不受刑事訴訟法第159條第1項
    規定之限制，刑事訴訟法第273條之2定有明文。此乃因簡式
    審判程序，貴在審判程序之簡省便捷，故調查證據之程序宜
    由審判長便宜行事，以適當之方法行之即可；又因被告對於
    犯罪事實並不爭執，可認定被告亦無行使反對詰問權之意，
    因此有關傳聞證據之證據能力限制規定無庸予以適用。本件
    證人王文裕、王國華、蔡世良於警詢及偵查中所為之陳述，
    雖為審判外之言詞陳述，其性質為傳聞證據；惟本件訴訟係
    適用簡式審判程序，有審判筆錄在卷可稽，是其等於警詢及
    偵查中所為之證言，自得作為認定事實之證據。
三、訊據被告施建彰對於上開犯罪事實坦承不諱，核與證人王文
    裕、王國華、蔡世良等人於警詢及偵查中證述大致相符。此
    外，復有內政部警政署刑事警察局99年3月15日刑紋字第099
    0031642號鑑定書、申起企業有限公司（號牌）鑑定報告2份
    、車籍查詢－基本資料查詢結果畫面（車號0169-VZ ）、車
    籍查詢－基本資料查詢結果畫面（車號0169-VZ 、原車號為
    7607-TV）、車籍查詢－基本資料查詢結果畫面（車號0410-
    YB）、車籍查詢－基本資料查詢結果畫面（車號0410-YB 、
    原車號為2971-HH ）、車籍查詢－基本資料詳細畫面（車號
    2662-RW ）、租賃契約書節本（上有「張偉忠」之署名及印
    文）、臺中市警察局車輛尋獲電腦輸入單（車號2662-RW ）
    、臺中市警察局第五分局現場勘察報告、現場採證相片32張
    、臺中市警察局勤務指揮中心受理各類案件紀錄單、贓物認
    領保管單、車牌7607-TV 兩面相片在卷足資佐證。被告之自
    白犯罪與本案客觀事實相符，足以採為論斷之依據。是本件
    事證明確，被告上開犯行，洵堪認定，應依法論科。
四、論罪科刑：
  (一)核被告就犯罪事實欄一之(一)所為，係犯刑法第320條第1項之
    普通竊盜罪。
  (二)核被告就犯罪事實欄一之(二)所為，係犯刑法第216條、第212
    條之行使偽造、變造特種文書罪。被告以一行為同時行使偽
    造及變造之車牌，為想像競合犯，應從一重，論以情節較重
    之行為偽造特種文書罪。
  (三)另按刑法第212 條所謂「其他相類之證書、介紹書」，係指
    與關於品行、能力、服務之證書、介紹書香類似之文書而言
    ，如其具有公文書之性質，則依特別法優於普通法之原則，
    尚無適用同法第211 條而論以偽造公文書之餘地（最高法院
    90 年度台上字第6628 號判決意旨可資參照）。次按刑法第
    218條第1項所稱之公印，係指由政府依印信條例第6 條相關
    規定製發之印信，用以表示公署或公務員之資格，即俗稱之
    大印及小官章而言，如不足以表示公署或公務員之資格者，
    即非公印，本件偽造國民身分證上之「內政部印」印文1 枚
    ，為表示內政部公署之公印文甚明（最高法院69年臺上字第
    1676號判例、90年度臺上字第2522號判決參照）。而偽造國
    民身分證，如有偽造公印文之行為，仍應構成刑法第218 條
    第1項之偽造公印文之罪（最高法院97年度臺非字第328號裁
    判意旨可資參照）。復按刑法學理上所稱法規競合（法條競
    合），係指單一行為，發生單一之犯罪結果，與數個刑罰法
    律規定之犯罪構成要件全部或一部符合，因法規之錯綜關係
    ，致同時有數個法規競合適用時，祇能依(1)重法優於輕法。
    (2)特別法優於普通法。(3)基本法優於補充法。(4)全部法優於
    一部法。(5)狹義法優於廣義法等原則，選擇一個最適當之法
    規作為單純一罪予以論處而排斥其他法規之適用。惟其中之
    「特別法優於普通法」原則，應排除普通法較特別法處罰為
    重者，即普通法之處罰較特別法之處罰為重時，仍應適用「
    重法優於輕法」之原則，此乃法律當然之解釋。而國民身分
    證原固屬刑法第212條之特種文書，惟戶籍法於97年5月28日
    增訂公佈第75條第1 項，規定：「意圖供冒用身分使用，而
    偽造、變造國民身分證，足以生損害於公眾或他人者，處5
    年以下有期徒刑、拘役或科或併科新台幣50萬元以下罰金」
    ；依其內容，關於偽造國民身分證部分，應屬刑法第212 條
    之特別規定。至於刑法第218條第1項之偽造印章、印文罪，
    並未修正，且與戶籍法第75條第1 項之構成要件不同，自難
    謂戶籍法第75條第1項係刑法第218條第1 項之特別法。又偽
    造、變造國民身分證，並不當然需要偽造國民身分證上之公
    印文，是偽造、變造國民身分證，自不能當然包括偽造公印
    文在內。而偽造公印或公印文，刑法第218 條既有獨立處罰
    規定，且較戶籍法第75條第1 項規定之處罰為重，則於偽造
    國民身分證同時偽造公印或公印文者，即難僅論以戶籍法第
    75條第1項之罪，而置刑法第218條第1 項處刑較重之罪於不
    問（大法官釋字第82號解釋、最高法院97年度台上字第5117
    號判決意旨可資參照）。是關於被告意圖供冒用身分使用而
    偽造「張偉忠」國民身分證持以行使之犯行，係犯戶籍法第
    75條第2項、第1項之行使偽造國民身分證罪及刑法第21 8條
    第1 項之偽造公印文罪。被告偽造上述國民身分證之特種文
    書於嗣後持以行使，偽造之低度行為皆為行使之高度行為所
    吸收，不另論罪。再偽造公印文為偽造國民身分證之部分行
    為，應從重論以偽造公印文罪。
  (四)被告偽造「張偉忠」印章1 顆（利用不知情之刻印業者偽造
    印章部分係屬間接正犯），再冒用「張偉忠」名義簽訂租賃
    契約之行為，係犯刑法第216條、第210條之行使偽造私文書
    罪。被告偽造之印章、印文、署押之部分，係偽造私文書之
    階段行為，偽造上開私文書後持以向出租人蔡世良行使，偽
    造之低度行為應為行使之高度行為所吸收，均不另論罪。
  (五)查被告就上開(三)、(四)所示之各次以接續之實質上一行為而行
    使偽造之公印文（國民身分證）、私文書（租賃契約書），
    為想像競合犯，茲被告犯罪之目的在於以假身分承租房屋，
    固應依刑法第55條前段之規定，論以情節較重之行使偽造私
    文書罪處斷。又被告偽造上述國民身分證上之「內政部印」
    之公印文，該等證件雖未扣案，惟由該等證件之影本以觀，
    參諸目前電腦繪圖技術之發達，以電腦套印該等印文之成果
    已遠較另行刻印捺蓋之效果更為逼真，並依罪疑唯有利於被
    告認定之原則，因認本案自無另行偽造「內政部印」之公印
    印章之問題。
  (六)被告所犯普通竊盜罪、行使偽造特種文書罪（車牌部分）及
    行使偽造私文書罪（偽造國民身分證簽定租賃契約）三罪間
    ，犯意個別、行為互殊，應予分論併罰。
  (七)爰審酌被告竊取他人之汽車，懸掛偽造之車牌、並以偽造之
    身分證簽定租賃契約，足生損害於內政部對「內政部印」之
    公印文、戶政機關對於國民身分證、監理機關對於車籍管理
    之正確性，並損害契約相對人及本人之名義，犯罪動機殊不
    足取，惟念及被告於犯罪後坦認犯行，尚知悔悟，犯後態度
    亦屬良好，並斟酌其犯罪所得等一切情狀，對其所犯各罪分
    別量如主文所示之刑，併均諭知易科罰金之折算標準，同時
    定其應執行之刑及諭知易科罰金之折算標準，以示懲儆。
五、沒收部分：
  (一)偽造及變造之車牌共4 面（如附表編號所示），係被告犯
    罪所用之物，應依刑法第38條第1項第2款之規定，宣告沒收
    。
  (二)被告偽造之租賃契約書，其中由出租人蔡世良留存部分，已
    非屬被告所有之物，自不依刑法第38條第1項第2款之規定宣
    告沒收，惟契約書中所示偽造之「張偉忠」印文及署押，仍
    應依刑法第219 條規定宣告沒收（如附表編號所示）。另
    被告自行留存之契約書部分，應依刑法第38條第1項第2款之
    規定，宣告沒收，且因該租賃契約書已沒收，其上偽造之「
    張偉忠」印文及署名自不再為沒收之宣告（如附表編號所
    示）。至於偽造之國民身分證，亦為被告所有供犯罪所用之
    物，應依刑法第38條第1項第2款之規定宣告沒收，且其上偽
    造之公印文亦不另為沒收之宣告（如附表編號所示）。
據上論結，應依刑事訴訟法第273條之1第1項、第299條第1 項前
段，戶籍法第75條第2項、第1項，刑法第11條前段、第216 條、
第210條、第212條、第218條第1項、第320條第1項、第55條、第
41條第1項前段、第51條第5款、第219條、第38條第1項第2 款，
刑法施行法第1條之1第1項、第2項前段，判決如主文。
中    華    民    國    99    年    12    月    21    日
                  刑事第四庭  法  官  高英賓
以上正本證明與原本無異。
如不服本判決應於收受送達後10日內向本院提出上訴書狀，並應
敘述具體理由；其未敘述上訴理由者，應於上訴期間屆滿後20日
內向本院補提理由書（均須按他造當事人之人數附繕本）「切勿
逕送上級法院」。
                              書記官  司立文
中    華    民    國    99    年    12    月    21    日
附表：
┌──┬───────────────────────────────────────┐
│編號│應             沒             收               之             物            品│
├──┼───────────────────────────────────────┤
│  │偽造之2971-HH車牌二面，變造之7607-TV車牌二面。                                │
├──┼───────────────────────────────────────┤
│  │出租人蔡世良留存之租賃契約書上，由被告偽造之「張偉忠」印文、署名各一枚        │
├──┼───────────────────────────────────────┤
│  │承租人即被告留存之偽造之租賃契約書（含偽造之「張偉忠」印文、署名各一枚）一紙。│
├──┼───────────────────────────────────────┤
│  │偽造之「張偉忠」國民身分證（含偽造之內政部公印文一枚）一張                    │
└──┴───────────────────────────────────────┘
附錄本案判決論罪科刑法條全文：
戶籍法第75條
意圖供冒用身分使用，而偽造、變造國民身分證，足以生損害於
公眾或他人者，處5 年以下有期徒刑、拘役或科或併科新臺幣50
萬元以下罰金。
行使前項偽造、變造之國民身分證者，亦同。
將國民身分證交付他人，以供冒名使用，或冒用身分而使用他人
交付或遺失之國民身分證，足以生損害於公眾或他人者，處3 年
以下有期徒刑、拘役或科或併科新臺幣30萬元以下罰金。
中華民國刑法第210 條
偽造、變造私文書，足以生損害於公眾或他人者，處5 年以下有
期徒刑。
中華民國刑法第212 條
偽造、變造護照、旅券、免許證、特許證及關於品行、能力服務
或其他相類之證書、介紹書，足以生損害於公眾或他人者，處1
年以下有期徒刑、拘役或3 百元以下罰金。
中華民國刑法第216 條
行使第210條至第215條之文書者，依偽造、變造文書或登載不實
事項或使登載不實事項之規定處斷。
中華民國刑法第218 條
偽造公印或公印文者，處5 年以下有期徒刑。
盜用公印或公印文足以生損害於公眾或他人者，亦同。
中華民國刑法第320 條
（普通竊盜罪、竊佔罪）
意圖為自己或第三人不法之所有，而竊取他人之動產者，為竊盜
罪，處5 年以下有期徒刑、拘役或5 百元以下罰金。
意圖為自己或第三人不法之利益，而竊佔他人之不動產者，依前
項之規定處斷。
前二項之未遂犯罰之。

司法院資訊處製作；財團法人民間司法改革基金會備份。
